高雄高等行政法院裁定
　　　　　　　　　　　　　94年度訴字第00140號
原　　　告　甲○○
被　　　告　屏東縣屏東市公所
代　表　人　乙○○　市長
訴訟代理人　丙○○
上列當事人間因土地徵收事件，原告提起行政訴訟。本院裁定如
下︰
　　主  文
原告之訴駁回。
訴訟費用由原告負擔。
　　理  由
一、按「原告之訴，有左列各款情形之一者，行政法院應以裁定
    駁回之。‧‧‧十、起訴不合程式或不備其他要件者。‧‧
    ‧」行政訴訟法第一百零七條第一項第十款定有明文。另「
    人民因中央或地方機關對其依法申請之案件，於法令所定期
    間內應作為而不作為，認為其權利或法律上利益受損害者，
    經依訴願程序後，得向高等行政法院提起請求該機關應為行
    政處分或應為特定內容之行政處分之訴訟。人民因中央或地
    方機關對其依法申請之案件，予以駁回，認為其權利或法律
    上利益受違法損害者，經依訴願程序後，得向高等行政法院
    提起請求該機關應為行政處分或應為特定內容之行政處分之
    訴訟。」亦為行政訴訟法第五條所明定；此即學理上所謂之
    怠為處分（消極不作為）或拒絕處分（否准申請）之課予義
    務訴訟，故提起行政課予義務訴訟，須人民因中央或地方機
    關對其依法申請之案件，於法令所定期間內「應作為而不作
    為」（即怠為處分）或「予以駁回」（即否准申請之處分）
    後，認為其權利或法律上利益受損害者，經依訴願程序後，
    始得向法院提起之。又所謂行政處分，係指中央或地方機關
    就公法上具體事件所為之決定或其他公權力措施而對外直接
    發生法律效果之單方行政行為（訴願法第三條第一項規定參
    照）。若非有權作成決定之行政機關所為拒絕人民申請之函
    復，因其並不發生否准之法律效果，自非屬行政處分。故人
    民對此不生否准效果之函復，認有損害其權利或法律上利益
    而依上開行政訴訟法有關規定向高等行政法院提起課予義務
    訴訟，其起訴即為不備要件（最高行政法院九十三年度判字
    第五四五號判決參照）。
二、本件原告起訴意旨略謂：依據司法院釋字第四○○號解釋，
    各級政府「應訂定期限」辦理徵收既成道路，被告假借「經
    費龐大，無法單獨編列預算支應」為託詞，遲遲不徵收原告
    所有屏東市○○段二八地號土地，而鄰地屏東市○○段二十
    八之一地號與原告系爭土地不僅是在「同一道路範圍」內，
    而且是「同一地段同一地號」，該地已於民國（下同）八十
    一年間被徵收，則原告系爭土地應合乎優先徵收之要件，有
    請求限期辦理徵收之權限。被告從未作成行政處分，其工務
    課人員告知原告所申請者乃「合情合法」，但被告無資金可
    支應，故關於徵收土地事宜都不須經行政處分，亦不須經過
    訴願，被告之函復就是最後之確定，又稱原告可向行政法院
    提起訴訟，被告經過行政法院依法判決，便可能單獨辦理原
    告土地徵收事宜等語，因聲明求為判決：（一）請將被告九
    十三年九月十日屏市工字第○九三○○三一二一六號函之處
    分撤銷。（二）被告應就坐落屏東市○○段二八號土地作成
    准予徵收補償之處分。
三、按「土地徵收，依本條例之規定，本條例未規定者，適用其
    他法律之規定。其他法律有關徵收程序、徵收補償標準與本
    條例牴觸者，優先適用本條例。」、「本條例所稱主管機關
    ：在中央為內政部；在直轄市為直轄市政府；在縣（市）為
    縣（市）政府。」、「申請徵收土地或土地改良物，應由需
    用土地人擬具詳細徵收計畫書，並附具徵收土地圖冊或土地
    改良物清冊及土地使用計畫圖，送由核准徵收機關核准，並
    副知該管直轄市或縣（市）主管機關。」、「徵收土地或土
    地改良物，由中央主管機關核准之。」、「中央主管機關應
    設土地徵收審議委員會，審議土地徵收案件；其組織規程，
    由中央主管機關定之。」分別為土地徵收條例第一條第二、
    三項、第二條、第十三條、第十四條及第十五條所明定。足
    見徵收土地應由中央主管機關即內政部核准，又徵收土地應
    發給之補償費額，依土地徵收條例第三十條、第三十一條及
    土地法第二百三十六條第一項規定，應由直轄市或縣（市）
    主管機關決定之。查原告於九十三年九月七日請求被告徵收
    坐落屏東市○○段二十八地號土地，經被告於九十三年九月
    十日以屏市工字第○九三○○三一二一六號函復，略以：「
    ‧‧‧說明：‧‧‧二、坐落本市○○段六二及八一地號土
    地，都市計畫別為『住宅區○○○段二八地號土地為本市○
    ○路○○道路用地；前開本市○○道路用地徵收經費約為二
    百八十億餘元，由於經費龐大，本所無法單獨編列預算支應
    ，已由屏東縣政府函報內政部爭取經費補助中。」等語，原
    告認該函係被告否准其所為徵收補償之申請，惟依上開所述
    ，被告並非有權作成核准徵收土地或予以補償處分之主管機
    關，是原告所請顯非被告之職權所能准許，則被告所為上開
    函復，縱有否准之意，亦非其法定職權所能為，並不生否准
    之法效，不能認為係屬行政處分，從而原告依行政訴訟法第
    五條規定提起本件行政訴訟請求判決：（一）請將被告九十
    三年九月十日屏市工字第○九三○○三一二一六號函之處分
    撤銷。（二）被告應就坐落屏東市○○段二八號土地作成准
    予徵收補償之處分，即屬不備起訴要件，為不合法，應予駁
    回。
四、又人民因中央或地方機關對其依法申請之案件，予以駁回，
    認為其權利或法律上利益受違法損害者，經依訴願程序後，
    得向高等行政法院提起請求該機關應為行政處分或應為特定
    內容之行政處分之訴訟，行政訴訟法第五條既定有明文，則
    人民依上開規定向高等行政法院提起課予義務訴訟，即應先
    經訴願程序，此為訴訟之前置程序；查本件原告經被告函復
    否准後，並未依法提起訴願，此為其所是認，則若認原告得
    對被告提起本件課予義務訴訟，惟因本件並未經訴願程序，
    其起訴亦屬不備要件，併此敘明。
五、依行政訴訟法第一百零七條第一項第十款、第一百零四條、
    民事訴訟法第九十五條、第七十八條，裁定如主文。
中　　華　　民　　國　　94　　年　 　5　　月　 26  　 日
                  第一庭審判長法　官　陳光秀
                              法  官　楊惠欽
                              法  官　李協明
以上正本係照原本作成。
如不服本裁定，應於裁定送達後10日內以書狀敘明理由，經本院
向最高行政法院提出抗告（須按對造人數附具繕本）；並應預繳
送達用掛號郵票6份（每份34元）。
中　　華　　民　　國　　94　　年　 　5　　月　 26  　 日
                              書記官　藍亮仁
